臺灣高雄地方法院刑事裁定　　　　　　　　　　　　　九十一年度聲判字第二八號
　　聲　請　人
　　即 告訴 人　乙○○
　　　　　　　　丁○○
　　　　　　　　甲○○
　　兼 右二 人
　　法定代理人　戊○○○
　　共同代理人　唐治民律師
　　　　　　　　蔡祥銘律師
　　　　　　　　林敬信律師
　　被　　　告　丙○○
右列聲請人因告訴被告過失致死案件，不服臺灣高等法院高雄分院檢察署檢察長駁回
再議之處分（九十一年度上聲議字第九六號），聲請交付審判，本院裁定如左：
    主  文
聲請駁回。
    理  由
一、按告訴人不服上級法院檢察署檢察長或檢察總長認再議為無理由而駁回之處分者
    ，得於接受處分書後十日內委任律師提出理由狀，向該管第一審法院聲請交付審
    判；法院認為交付審判之聲請不合法或無理由者，應駁回之，刑事訴訟法第二百
    五十八條之一及第二百五十八條之三第二項前段分別定有明文。又法院於審查交
    付審判之聲請有無理由時，除認為告訴人所指摘不利被告之事證未經檢察機關詳
    為調查或斟酌，或不起訴處分書所載理由違背經驗法則、論理法則或其他證據法
    則，否則，不宜率予交付審判（法院辦理刑事訴訟案件應行注意事項第一百一十
    八項參照）；至上開所謂告訴人所指摘不利被告之事證未經檢察機關詳為調查，
    係指告訴人所提出請求調查之證據，檢察官未予調查，且若經調查，即足以動搖
    原偵查檢察官事實之認定及處分之決定，倘調查結果，尚不足以動搖原事實之認
    定及處分之決定者，仍不能率予交付審判。
二、本件聲請人即告訴人等於民國八十九年四月五日以被告涉犯業務過失致死罪，向
    臺灣高雄地方法院檢察署檢察官提出告訴，經該檢察署檢察官於九十一年四月二
    日以九十年度偵續字第二一一號為不起訴處分後，聲請人不服，聲請再議，亦經
    臺灣高等法院高雄分院檢察署檢察長於九十一年五月三日以九十一年度上聲議字
    第九六號處分書以再議為無理由而駁回再議。
三、聲請交付審判意旨如附件刑事聲請狀所載。
四、經查：
  (一)原偵查之臺灣高雄地方法院檢察署檢察官偵查結果，認(1)死者許萬生經新加坡法
    醫部科學暨法醫學研究所１６９６０８解剖鑑定結果，認死者無外傷，且無最近
    接受手術之痕跡，確認最後死因為「急性間質性肺炎伴隨急性病灶心肌炎，自然
    死亡」，有該所於西元二○○○年三月十八日所做之鑑定報告及駐新加坡台北代
    表辦事處八十九年六月二十八日電報補充解釋在卷可稽；又經原署解剖及送法務
    部法醫研究所鑑定結果，亦同認係患有「急性間質性肺炎伴隨急性心肌炎」相繼
    引起急性心肺機能衰竭死亡，係自然死因，無他殺嫌疑等情明確，有鑑定報告附
    卷足憑。是本件既經新加坡及我國法務部詳為鑑定，堪認死者確因罹患「急性間
    質性肺炎伴隨急性心肌炎」而自然病死無訛。(2)經函詢國立台灣大學醫學院附設
    醫院有關「急性間質性肺炎伴隨急性病灶心肌炎」之發病原因、有效之醫療措施
    、救治時期、存活期間及存活率等事項，經該院函覆：其發病最可能原因為病毒
    感染，膠原纖維病等，發病前常有七至十四天前驅症狀，病人很快進入呼吸衰竭
    狀態，而需要使用人工呼吸器，對於急性間質性肺炎的治療並無特定的有效治療
    藥物（類固醇的角色未明），最主要還是依靠支持性治療，亦即將病人移入加護
    病房，給予人工呼吸器及一般內科治療，待其病狀緩解，急性心肌炎之治療亦是
    以支持性治療為主，必要時可採用心臟輔助治療，一般治療時期約需數週至數月
    ，其六個月平均死亡率為百分之七十八（範圍由百分之六十至百分之百），若再
    合併心肌炎，其死亡率應更高等語（節錄）明確，有該院九十年十月五日函附卷
    可稽。足見該病六個月平均死亡率，高達百分之七十八以上（死者併患有急性心
    肌炎），而有效之治療方式係進入「加護病房」，且發病後需很快以「人工呼吸
    器」急救處理。(3)再函詢遠洋漁船應備置藥品一節，交通部以八十九年七月二十
    九日函回覆結果，認未設置專用醫療室或無隨船醫生之船舶，應備有藥櫃或急救
    醫藥箱，配置適當藥品及醫療器材，又據該函檢附之日內瓦世界衛生組織所著船
    舶國際醫療指導第二版，可知其推薦之備用藥物並未包括人工呼吸器及加護病房
    之設置，有交通部前揭函文可稽，足認依我國法規定及日內瓦世界衛生組織之國
    際規範，遠洋漁船與船舶之醫療設備及適航條件，並未到達足以醫治「急性間質
    性肺炎伴隨急性心肌炎」病症之程度，是縱使被告發出ＳＯＳ求救訊號，由其他
    船舶前來救助，亦難認死者可獲得有效之醫療方式，而具有防止結果發生之事實
    可能性，自不得謂被告在漁船上之救助義務與此種病症之死亡結果間，具有相當
    因果關係。(4)華懋漁業股份公司負責人許正道證稱：「被告於八十九年一月十八
    日台灣時間上午八時許（漁船作業地比我國標準時間晚四小時），由許秉輝通知
    聲請人此事，被告於台灣時間八十九年一月十八日上午六時（被告所在地為八十
    九年一月十八日上午二時）通知我，被告說死者是在八十九年一月十七日晚上十
    時左右死亡，是我指示被告將船駛往新加坡，因被告說許萬生已死亡，所以才叫
    他停放在較能溝通的新加坡，至於死亡時間不同，那是新加坡他們填錯了，因家
    屬質疑不可能是西元一九九九年十二月十八日，後來有更正，而「西元二千年一
    月十七日上午三時」之時間應該是新加坡自已推算之死亡原因，我們不知道為何
    他們會這樣寫」等語。經查，前開死亡日期與海事報告不同一節，業經駐新加坡
    台北代表處以八十九年四月十四日致外交部公函證實確屬誤繕，有該函在卷可稽
    。又「西元二千年一月十七日上午三時」之時間，係出自新加坡前揭鑑定報告之
    記載，而鑑定機關推測死亡時間縱與被告供述不符，亦無法導出被告涉有救助義
    務之過失並導致死者死亡之結論。再者，再議意見所述之死亡不符時間，有部分
    出自原署鑑定報告，然台灣高等法院檢察署法醫中心既是以原署前經調查之證據
    作為鑑定基礎。而遍查前開新加坡之調查與被告供述，均未有八十九年一月十八
    日下午十時、凌晨三時之死亡時間，諒係其抄錄時誤繕所致，且該鑑定報告所引
    述之過程事項僅係為報告格式所為之抄錄，自不具刑事訴訟法上之適格證據，更
    不得以鑑定機關抄錄之誤繕情節，認定被告有犯罪嫌疑。復查，聲請人雖爭執被
    告通知家屬時間竟在被告死亡前一節，然經前述調查，可知不僅有新加坡前揭函
    文證明死者係在「一月十七日」而非「一月十八日」死亡，且聲請人亦無法提出
    證據以實其說，或以積極證據推翻被告與證人許正道之供詞，自亦不得僅因聲請
    人之片面質疑，逕認被告有犯罪嫌疑。(5)證人即船員董士賢證稱：死者當時在值
    勤，最後一次與死者見面是前一日下午四、五點鐘，身體沒有異狀，事發當時在
    睡覺，大約晚上二點多被急救聲音吵醒，被告說是因心肌梗塞死亡，當時確實有
    急救，但真正事發時間不明，只知被吵醒時約為晚上二點多，死者有時會在房間
    喝酒，最後一次見面時，死者沒有感冒症狀等語。可知被告當時確有盡力救助之
    行為，而「當時是否值勤」與「被告是否未盡救助義務」兩者間，實未具關聯性
    。(6)綜上所述，本件死因明確，被告曾有盡力救助之行為，而聲請人之前揭質疑
    ，經查或係誤繕，或無關連性，均與本件死亡原因之認定無關，且聲請人未能提
    出具體證據，揆諸前揭判例意旨，自不得僅據聲請人之片面質疑，認定被告有何
    應注意、能注意，而不注意之過失責任與因果關係。因認被告罪嫌尚屬不足，故
    為不起訴處分等情。經本院審核結果，認原偵查檢察官所為之不起訴處分，其採
    證與認事，尚無違背經驗法則、論理法則與證據法則之處。
  (二)臺灣高等法院高雄分院檢察署檢察長維持原偵查檢察官之認定，並以：(1)死者許
    萬生經新加坡法醫部科學暨法醫學研究所１６９６０８解剖鑑定結果，認死者無
    外傷，且無最近接受手術之痕跡，確認最後死因為「急性間質性肺炎伴隨急性病
    灶心肌炎，自然死亡」，有該所於西元二○○○年三月十八日所做之鑑定報告及
    駐新加坡台北代表辦事處八十九年六月二十八日電報補充解釋在卷可稽；又經原
    署解剖及送法務部法醫研究所鑑定結果，亦認許萬生患有「急性間質性肺炎伴隨
    急性心肌炎」相繼引起急性心肺機能衰竭死亡，係自然死因，無他殺嫌疑等情明
確，亦有原署法醫複驗紀錄報告及法務部法醫研究所鑑定書在卷足憑。足認許萬
    生係因罹患「急性間質性肺炎伴隨急性心肌炎」而自然病死亡，並無他殺嫌疑。
    (2)證人馮文喜證稱：伊是在華懋二○二號漁船壓棍工作，二車發現死者在床前沒
    有動，就跑上去通知船長，船長馬上下去，看他都沒有動，就叫幾個船員一起幫
    忙急救，伊也在場，大家幫他按摩及做人工呼吸，但都已沒有呼吸，因為人已斷
    氣，所以沒有發ＳＯＳ求救電報等語。證人即船員董士賢證稱：死者當時在值勤
    ，最後一次與死者見面是前一日下午四、五點鐘，身體沒有異狀，事發當時伊在
    睡覺，大約晚上二點多被急救聲音吵醒，被告說是因心肌梗塞死亡，當時確實有
    急救，但真正事發時間不明，只知被吵醒時約為晚上二點多，死者有時會在房間
    喝酒，最後一次見面時，死者沒有感冒症狀等語，核與被告所辯相符。又依我國
    法規定及日內瓦世界衛生組織之國際規範，遠洋漁船與船舶之醫療設備及適航條
    件，並未到達足以醫治「急性間質性肺炎伴隨急性心肌炎」病症之程度，已如前
    述。而許萬生經被告與船員等急救後，發現人已斷氣，所以沒有發ＳＯＳ求救電
    報等情，又經證人馮文喜、董士賢證述綦詳。故縱使被告發出ＳＯＳ求救訊號，
    由其他船舶前來救助，亦難謂死者可獲得有效之醫療方式，可免於死亡結果之發
    生。足認被告已盡防止結果發生之義務，與許萬生之死亡並無相當因果關係，即
    無過失之可言。(3)許萬生遺體於八十九年一月二十九日運抵新加坡港後，即由該
    船代理商「三海私人有限公司」安排向「新加坡科學與法醫學院法醫學處」申請
    解剖檢驗。惟該公司職員於申請時誤填許萬生死亡日期為一九九九年十二月十八
    日，致該發一決處二月二日據此簽發檢驗報告之死亡日期與船長海事報告所載之
    二○○○年一月十七日不符，三海公司特函請該法醫學處另於三月十八日補發檢
    驗報告予以更正等情，有新加坡台北代表處八十九年四月十四日新加（八九）字
    第○三二○號函及誤填死亡時間為「一九九九年十二月十八日三時」之屍體檢驗
    申請書附卷可稽。又新加坡科學與法醫學院法醫學處於完成許萬生遺體解剖檢驗
    後，即將其腦漿併其他器官以大塑膠袋包裝一起置於腹腔，並以碎布充填其空腦
    顱內之事實，有駐新加坡台北代表處八十九年六月二十八日ＳＧＰ七一五號電報
    在卷足佐。而臺灣高雄地方法院檢察署於八十九年十一月二十二日複驗結果，於
    複驗紀錄報告中「對死者複驗之意見」一欄內記載「腹腔內確有腦組織」等語，
    核與上開駐新加坡台北代表處電報內容並無出入。足認聲請人等謂新加坡科學與
    法醫學院法醫學處就死者死亡日期有多樣版本，或以死者顱內並無腦漿等由，質
    疑「新加坡科學與法醫學院法醫學處」及法務部法醫研究所之鑑定報告不實，尚
    有誤會。(4)據被告與證人董士賢均稱死者於死前並無異狀，故死者病發前有無出
    現所謂「前驅症狀」？尚堪置疑，倘有，症狀是否明顯？非專業人員能否判斷？
    亦無從證明。因此，聲請人等指稱：被告於死者出現前驅症狀時，是否漠視不管
    而未做適當處理？許萬生身體健壯、個性開朗、無不良嗜好、死狀安詳，當無發
    生心肌炎、急性間質性肺炎之可能。新加坡法醫所鑑定之許萬生死亡時間，不足
    採取，故許萬生被送入冰庫急速冷凍前並未死亡云云，均屬推測之詞，不能遽採
    為不利於被告之認定。至於其他聲請人於再議聲請狀所指各情，經核均不能積極
    證明被告有過失致死之犯行，尚不能僅憑片面指控，遽入人罪。綜上說明，原檢
    察官認被告罪嫌不足，為不起訴處分，並無不合，聲請再議為無理由，而駁回聲
    請人等再議之聲請。
  (三)雖聲請人等仍執陳認被告對死者許萬生之死亡確實應負過失責任，且檢察官忽略
    死者許萬生之前驅症狀，於許萬生發病至死亡之三十分鐘未即刻拍發ＳＯＳ求救
    訊號或以ＢＢＳ尋求最近港口國之空中載運協助，而被告、證人許正道、馮文喜
    、董士賢之供述間前後或互相矛盾，尚未盡職權調查之能事，有偵查不完備之疏
    失等語。然按交付審判制度設立之立法意旨，係對於檢察官不起訴或緩起訴裁量
    權制衡之一種外部監督機制，故法院證據調查之範圍，應僅限於原告訴範圍及原
    偵查中曾顯現之證據，不得就告訴人逾原告訴範圍之部分及新提出之證據為調查
    ，亦不可蒐集原偵查卷外之證據，否則將與刑事訴訟法第二百六十條再行起訴之
    規定相混淆（臺灣高等法院九十一年四月二十五日刑事庭庭長法律問題研究會議
    結論亦同此見解）。原不起訴處分書及駁回再議聲請處分書既已就聲請人等執陳
    之事項均加以說明，且就相關事證詳為調查，核與全偵查卷內現有之卷證資料，
    並無不合，且卷內復查無其他積極證據可資證明被告有何業務過失致死之罪嫌，
    臺灣高雄地方法院檢察署檢察官及臺灣高等法院高雄分院檢察署檢察長分別予以
    不起訴處分及駁回再議之聲請，洵無不當，亦無違背經驗法則、論理法則或其他
    證據法則。聲請人交付審判意旨猶執陳詞，指摘原不起訴及駁回再議聲請理由不
    當，並未提出原偵查卷內所有之確切證據供本院調查參酌，而足以推翻原不起訴
    處分書及駁回再議之理由，揆諸首揭說明，本件交付審判之聲請為無理由，依法
    應予駁回。
五、至告訴人在偵查中，於九十年十二月二十日以刑事補充告訴理由狀就被告於海事
    報告記載死者係於作業中突然倒地之事實提起告訴，認被告尚涉犯刑法第二百十
    五條之業務上文書登載不實罪嫌，然原不起訴處分書及處分書就此部份漏未處理
    ，揆諸刑事訴訟法第二百五十八條之一規，本院即不得就此未經處分之部分予以
    審查，併此敘明。
六、依刑事訴訟法第二百五十八條之三第二項前段，裁定如主文。
中      華      民      國    九十一    年     十一     月    二十七    日
                                    臺灣高雄地方法院刑事第四庭
                                        審判長法  官    黃建榮
                                              法  官    程克琳
                                              法  官    廖純卿
右正本證明與原本無異。
不得抗告。
                                              書記官    劉企萍
中      華      民      國    九十一    年     十一     月    二十七    日
